臺灣臺北地方法院民事判決　　　　　　　100年度訴字第388號
原　　　告　台新國際商業銀行股份有限公司
法定代理人　蔡榮棟
訴訟代理人　李俊龍
　　　　　　程中江
　　　　　　黃聖芬
被　　　告　周茂松
　　　　　　周詠淳
訴訟代理人　江燕偉律師
上列當事人間塗銷所有權移轉登記等事件，本院於民國100年3月
30日言詞辯論終結，判決如下：
    主  文
原告之訴駁回。
訴訟費用由原告負擔。
    事實及理由
壹、程序方面：
    本件被告周茂松經合法通知未於言詞辯論期日到場，核無民
    事訴訟法第386條各款所列情形，爰依原告之聲請，由其一
    造辯論而為判決。
貳、實體方面：
一、原告起訴主張：
  (一)被告周茂松於民國92年5月向原告申請現金卡使用（卡號：
    0000000000000000），至99年12月7日止，消費記帳尚餘新
    臺幣（下同）506,985元（內含消費本金264,514元、利息24
    2,471元）未按期給付，被告周茂松於94年10月31日即開始
    逾期清償債務，並於94年11月30日將其所有坐落於臺北市○
    ○區○○段一小段828地號，權利範圍16分之2土地及其上建
    物門牌號碼臺北市○○區○○街9號2樓，權利範圍2分之1之
    不動產（下稱系爭不動產），以買賣為登記原因，移轉登記
    予被告周詠淳，移轉登記時間點與被告周茂松逾期還款時間
    接近，且被告周詠淳係被告周茂松之妹，顯有脫產之嫌疑。
    又觀諸被告間之系爭不動產買賣契約（下稱系爭買賣契約）
    第2條，雙方約定買賣總價款為170萬元，然系爭不動產經原
    告估價，應有415萬元至445萬元之市值，系爭不動產之價額
    與市值竟相差高達245萬元以上，且原告之行員於98年9月17
    日電話聯繫被告周茂松時，其前妻亦透露系爭不動產之市價
    達1,000多萬元，足認被告間所約定之170萬元價金顯不相當
    ，被告間移轉不動產之行為乃係通謀虛偽意思表示，其目的
    在逃避債權人之追償，依民法第87條第1項之規定，其法律
    行為應屬無效，並依民法第113條之規定應回復原狀，故系
    爭不動產所有權應仍屬於被告周茂松所有，原告主張依民法
    第242條代位被告周茂松請求回復登記為被告周茂松所有。
  (二)被告周茂松於負債期間曾求助於其家人，被告周詠淳對債務
    人周茂松之財務狀況應知情，債務人與買受人雙方間應有脫
    產之惡意。被告周茂松於94年度之財產總額為340,218元，
    惟被告周茂松積欠原告之債務為506,985元，被告周茂松轉
    登記系爭不動產於被告周詠淳，致原告之債權無法清償，顯
    有損害原告之權利，原告得依民法第244條第2項、第4項規
    定聲請撤銷詐害行為，命被告周詠淳回復原狀。
  (三)並聲明：1.先位聲明：(1)確認被告周茂松、周詠淳就坐落於
    臺北市○○區○○段一小段828地號，權力範圍為16分之2及
    其上建物為臺北市○○區○○段一小段4340建號，權力範圍
    為2分之1，門牌號碼為臺北市○○區○○街9號2樓之不動產
    於94年7月19日所訂立之買賣契約關係不存在。(2)被告周詠
    淳應就上開土地及建物於94年11月30日以買賣為原因所為之
    所有權移轉登記予以塗銷，並回復為被告周茂松名下所有。
    2.備位聲明：(1)被告周茂松、周詠淳就上揭不動產於94年7
    月19日以買賣原因所為債權行為及於94年11月30日所有權移
    轉登記之物權行為，均應予撤銷。(2)被告周詠淳應將上揭不
    動產於94年11月30日經地政機關以買賣為原因所為之所有權
    移轉登記，予以塗銷，並回復登記為被告周茂松名下所有。
二、被告周詠淳則以：伊於94年7月19日以170萬元向被告周茂松
    買受系爭不動產，於當日支付現金50萬元，又分別於94年8
    月15日及同年11月4日給付30萬元及70萬元，而剩餘20萬元
    ，雙方約定待被告周茂松將祖先牌位請回供奉後同時交付。
    被告間就系爭不動產之買賣為真正，非通謀虛偽意思表示。
    被告周茂松雖戶籍曾設於系爭不動產，但從未居住於系爭不
    動產，被告周茂松亦未告知其積欠原告債務情事，被告周詠
    淳無從得知周茂松欠債乙事，被告周茂松更未向被告周詠淳
    求助。原告之訴，顯無理由等語，資為抗辯。並聲明：原告
    之訴駁回。
三、兩造不爭執事項：
  (一)被告周茂松於92年5月向原告申請現金卡使用（卡號：00000
    00000000000），至99年12月7日止，消費記帳尚餘新506,98
    5元（內含消費本金264,514元、利息242,471元）未按期給
    付。
  (二)被告周茂松、周詠淳於94年7月19日就坐落於臺北市○○區
    ○○段一小段828地號，權利範圍16分之2土地及其上建物門
    牌號碼臺北市○○區○○街9號2樓、權利範圍2分之1之不動
    產簽訂不動產買賣契約，此有不動產買賣契約書在卷可稽（
    見卷第49至53頁）。
  (三)被告周茂松於94年11月30日將上開不動產，以買賣為原因移
    轉登記予被告周詠淳，此有土地登記第二類謄本、建物登記
    第二類謄本及臺北市建成地政事務所建成電謄字第127154號
    異動索引在卷可按（見卷第10至13頁）。
四、得心證理由：
  (一)按「確認法律關係之訴，非原告有即受確認判決之法律上利
    益者，不得提起之；確認證書真偽或為法律關係基礎事實存
    否之訴，亦同。前項確認法律關係基礎事實存否之訴，以原
    告不能提起他訴訟者為限。」，民事訴訟法第247條訂有明
    文。所謂即受確認判決之法律上利益，須因法律關係之存否
    不明確，致原告在私法上之地位有受侵害之危險，原告主觀
    上認其在法律上之地位有不安之狀態存在，而此項危險、此
    種不安狀態，得以對於被告之確認判決除去之者，始為存在
    ，若縱經法院判決確認，亦不能除去其不安之狀態者，即難
    認有受確認判決之法律上利益，最高法院27年上字第316號
    、52年台上字第1237號、第1240號著有判例闡釋甚明。本件
    原告主張被告周茂松為逃避債務，於94年7月19日將其所有
    之系爭房地以買賣為原因，於94年11月30日辦妥所有權移轉
    登記予被告周詠淳，屬通謀虛偽意思表示，被告則否認之，
    則系爭買賣契約關係之存否確屬不明確，致原告在私法上之
    地位有受侵害之危險，原告起訴求為確認系爭買賣契約關係
    不存在，應認有即受確認判決之法律上利益，合先敘明。
  (二)被告間簽訂系爭買賣契約及移轉系爭房地所有權之行為，是
    否為通謀虛偽意思表示？
  1.按表意人與相對人通謀而為虛偽意思表示者，其意思表示無
    效，民法第87條第1項前段定有明文。再按民法第87條第1項
    所謂通謀虛偽意思表示，乃指表意人與相對人互相故意為非
    真意之表示而言，故相對人不僅須知表意人非真意，並須就
    表意人非真意之表示相與為非真意之合意，始為相當，若僅
    一方無欲為其意思表示所拘束之意，而表示與真意不符之意
    思者，尚不能指為通謀而為虛偽意思表示，在贈與或買賣契
    約，亦不能僅因契約當事人間有特殊親誼關係或價金之交付
    不實，即謂該贈與或買賣係通謀虛偽成立。（最高法院86年
    台上字第3865號判決意旨可參）。被告間雖為兄妹，原告仍
    需舉證證明系爭買賣契約屬被告間相互明知為非真意之表示
    所為。
  2.查被告提出不動產買賣契約書（見卷第49至53頁），其末頁
    載明「第壹期款，新臺幣伍拾萬元正，現金親收足訖無訛」
    等語，被告周茂松並於該記載下蓋印、簽名及納指印，被告
    周詠淳分別於94年8月15日及同年11月4日匯款30萬元及70萬
    元予被告周茂松，亦據提出建華商業銀行匯款委託書及安泰
    商業銀行匯款委託書為證(見卷第54、55頁)，足證被告間確
    有買賣價金之實際交付。原告雖主張系爭不動產經估價有41
    5萬元至445萬元之市值，並提出貸預估單乙紙為憑。惟查原
    告提出之房貸預估單（見卷第92頁），原告自承估價日期為
    99年6月1日（見卷第91頁反面），而系爭買賣契約之簽訂日
    期為94年7月19日、移轉登記日期為94年11月30日，與原告
    估價日期差距4年餘，而臺北市區內不動產價格係逐年升漲
    ，亦屬眾所週知之事，故不得以99年6月1日估得系爭不動產
    價格即推論為系爭不動產於94年間之市價。再查依被告提出
    93 年3月18日萬華區○○街282巷13弄17號3樓之法拍資料所
    示(見卷第95頁) ，建坪23坪，拍定價為290萬元，換算每坪
    單價為12萬6千元；而系爭建物總面積為73平方公尺，換算
    坪數為22.08坪（1平方公尺＝0.3025坪，計算式：73×0.30
    25＝22.08），系爭買賣標的建物面積為11.04坪(權利範圍2
    分之1)，其買賣價金為170萬元，約略每坪單價15萬3900 元
    ，尚高於上開拍定價格，即難認系爭買賣契約約定價格有不
    合理偏離成交時當地交易行情之情事。此外原告復未能舉證
    證明系爭買賣契約價格相較94年間同地段內建物市價，有明
    顯低於正常交易行情之情形，原告空言主張被告間系爭買賣
    屬通謀虛偽買賣云云，即不足採。
  3.綜上，系爭買賣契約係經雙方親簽，被告周詠淳確實交付系
    爭房地買賣價金予被告周茂松，系爭買賣契約約定之買賣價
    金170萬元亦未明顯低於市場交易價格，堪認兩造間系爭買
    賣契約之訂定、履行符合交易常情。被告抗辯系爭買賣屬真
    正乙詞，即堪採信。
  (三)被告間簽訂系爭買賣契約及移轉系爭房地所有權之行為，於
    行為時是否明知有損害於原告之債權？
  1.按債務人所為之有償行為，於行為時明知有損害於債權人之
    權利者，以受益人於受益時亦知其情事者為限，債權人得聲
    請法院撤銷之，民法第244條第2項定有明文。又按債權人依
    民法第244條規定，撤銷債務人所為之有償或無償行為者，
    祇須具備下列之條件，(一)為債務人所為之法律行為(二)其法律
    行為有害於債權人(三)其法律行為係以財產權為目的(四)如為有
    償之法律行為，債務人於行為時，明知其行為有害於債權人
    ，受益人於受益時，亦明知其事情。至於債務人之法律行為
    除有特別規定外，無論為債權行為抑為物權行為，均非所問
    （最高法院42年台上字第323號判例可參）。
  2.原告主張被告周茂松填寫予備金申請書時，戶籍地及聯絡址
    均為被告周詠淳住所臺北市○○區○○街9號2樓，被告既同
    住一處，周詠淳應明知周茂松之財狀況云云，為被告周詠淳
    否認，縱被告二人曾同住一處，惟被告間僅屬兄妹關係，彼
    此間財產各自獨立，周詠淳就周茂松積欠原告債務既未擔任
    保證人，亦未曾代周茂松與原告進行債務協商，即難以有共
    同居住事實遽論周詠淳知悉周茂松積欠原告債務。原告迄未
    能舉證證明被告周詠淳知悉被告周茂松積欠原告債務，及明
    知系爭不動產買賣損害原告債權之事實，原告空言主張被告
    周詠淳行為時明知將有害於原告債權乙節，即非有據。
  (四)綜上，被告間所為之買賣行為及移轉系爭房地所有權之行為
    ，並非通謀虛偽意思表示而無效，被告周詠淳於行為時亦不
    知悉被告周茂松積欠原告債務及將損害原告債權之情事。原
    告依民法第87條、第113條、第242條、第244條第2項、第4
    項之規定提起本訴求為1.先位聲明：(1)確認被告周茂松、周
    詠淳就坐落於臺北市○○區○○段一小段828地號，權力範
    圍為16分之2及其上建物為臺北市○○區○○段一小段434 0
    建號，權力範圍為2分之1，門牌號碼為臺北市○○區○○街
    9號2樓之不動產於94年7月19日所訂立之買賣契約關係不存
    在。(2)被告周詠淳應就上開土地及建物於94年11月30日以買
    賣為原因所為之所有權移轉登記予以塗銷，並回復為被告周
    茂松名下所有。2.備位聲明：(1)被告周茂松、周詠淳就上揭
    不動產於94年7月19日以買賣原因所為債權行為及於94年11
    月30日所有權移轉登記之物權行為，均應予撤銷。(2)被告周
    詠淳應將上揭不動產於94年11月30日經地政機關以買賣為原
    因所為之所有權移轉登記，予以塗銷，並回復登記為被告周
    茂松名下所有，均為無理由，應予駁回。
五、本件事證已臻明確，兩造其餘主張陳述及所提之證據，經本
    院斟酌後，認與判決結果不生影響，均毋庸再予論述，附此
    敘明。
六、據上論結：原告之訴為無理由，依民事訴訟法第385條第1項
    前段、第78條判決如主文。
中    華    民    國    100   年     4    月    15    日
                  民事第一庭    法  官  熊志強
以上正本係照原本作成。
如對本判決上訴，須於判決送達後20日內向本院提出上訴狀。如
委任律師提起上訴者，應一併繳納上訴審裁判費。
中    華    民    國    100   年     4    月    15    日
                                書記官  謝盈敏